臺灣士林地方法院民事判決　　　　　　　 94年度訴字第137號
原　　　告　丙○○
訴訟代理人　蔡志雄律師
複　代理人　丁○○
被　　　告　乙○○○
訴訟代理人　甲○○
上列當事人間拆屋還地等事件，本院於94年9月27日言詞辯論終
結，判決如下：
    主  文
原告之訴及假執行之聲請均駁回。
訴訟費用由原告負擔。
    事實及理由
一、本件原告主張：坐落臺北縣汐止市○○段第1749地號土地（
    下稱系爭土地）為原告所有，訴外人高水木無權占有系爭土
    地，興建如附圖所示門牌號碼臺北縣汐止市○○路○ 段340
    號之建物（下稱系爭建物），嗣原告與高水木雖於民國84年
    12月29日在臺北縣汐止鎮（現改制為臺北縣汐止市）調解委
    員會調解成立，就系爭建物占用系爭土地成立租賃關係（下
    稱系爭土地租賃關係），但此與租地建屋情形不同，不適用
    最高法院43年臺上字第479 號判例或民法第426 條之1 的規
    定，且高水木嗣後將系爭建物出賣被告，並未依民法第426
    條之2 規定通知原告優先購買，自不得對抗原告。退步言，
    縱令上開土地租賃權已轉讓被告，承租人一方自高水木調解
    成立起，即未給付租金，原告自得依法終止租賃契約，被告
    仍屬無權占有，並受有相當於租金之利益，致原告受有損害
    ，爰依民法第767 條規定，訴請被告將系爭建物拆除，並將
    系爭土地返還原告，另依不當得利法律關係，訴請被告返還
    原告以土地申報地價年息10％計算之不當得利等語。並聲明
    ：(一)被告應將坐落系爭土地上占用面積19平方公尺之系爭建
    物拆除，並將土地遷讓返還原告。(二)被告應自81年12月3 日
    起至89年6 月30日止，按月給付原告新臺幣（下同）1,540
    元；自89年7 月1 日起至92年12月31日止，按月給付原告1,
    618 元，及自93年1 月1 日起至返還系爭土地之日止，按月
    給付原告2,280 元。(三)願提供現金或等值之銀行可轉讓定期
    存單為擔保，請准宣告假執行。
二、被告則辯稱：系爭建物為被告在88年間向高水木購得，高水
    木與原告間有系爭土地租賃關係，被告亦曾向原告確認後才
    購買該建物，且原告曾收受被告所付租金，被告並非無權占
    有，因被告不同意調整租金，原告方提起本件訴訟；退步言
    ，縱被告無權占有，原告請求相當於租金之不當得利亦部分
    超過5 年短期時效期間，且依申報地價年息10％計算也屬過
    高等語。並聲明：駁回原告之訴。
三、原告主張系爭土地為其所有，高水木原占有系爭土地興建如
    附圖所示系爭建物，嗣原告與高水木於84年12月29日在臺北
    縣汐止鎮調解委員會調解成立，就系爭建物占用系爭土地成
    立租賃關係，後被告向高水木購得系爭建物，現占有系爭土
    地如附圖所示等情，為被告所不爭，並經原告提出土地登記
    謄本及臺北縣汐止鎮調解委員會調解書影本各一份與現場照
    片2 張為證（見本院卷第11、13、56頁），復由本院受命法
    官於準備程序至現場勘驗屬實，囑託臺北縣汐止地政事務所
    測量系爭建物占有系爭土地之面積明確，有本院勘驗筆錄及
    臺北縣汐止地政事務所測繪之土地複丈成果圖附卷供參（見
    本院卷第50-54 頁），足認為真正；被告則以前詞置辯，是
    本件首須審究者端在：被告購得系爭建物事實上處分權（系
    爭建物為未辦保存登記建物）而占有系爭土地是否具有租賃
    關係之合法權源？
四、按租用基地建築房屋，承租人房屋所有權移轉時，其基地租
    賃契約，對於房屋受讓人，仍繼續存在，修正後民法第426
    條之1 定有明文。本件原告與高水木間成立系爭土地租賃關
    係與系爭建物移轉被告之事實，雖均發生於上開規定修正之
    前，依民法債編施行法第1 條規定，並不能適用上開修正後
    民法第426 條之1 ，惟考諸此條修正立法理由謂：「房屋所
    有權移轉時，實務上認為除當事人有禁止轉讓房屋之特約外
    ，應推定基地出租人於立約時，即已同意租賃權得隨建築物
    而移轉於他人；房屋受讓人與基地所有人間，仍有租賃關係
    存在，爰參酌最高法院判例意旨（按即最高法院43年臺上字
    第479 號與48年臺上字第227 號判例），增訂本條，並明定
    其租賃契約繼續存在，以杜紛爭。」等語，顯然上開條文修
    正前，租地建屋，倘當事人未特約禁止房屋轉讓者，應推定
    土地出租人於立約時，即已同意租賃權得隨建築物而移轉於
    他人，房屋受讓人與土地所有人間，仍有租賃關係存在等情
    ，已屬最高法院判例闡明之通用法理，當得適用於本件事實
    。查本件原告與高水木於84年12月29日調解成立後，即成立
    系爭土地租賃關係，且依卷附調解書影本所載，並未特約禁
    止高水木轉讓土地上所建系爭建物，則高水木嗣將該建物事
    實上處分權移轉予被告，參酌前揭說明，應認高水木對原告
    之土地租賃權已移轉予被告。又按租用基地建築房屋，租賃
    權隨建築物而移轉於他人，仍須依民法第297 條規定通知出
    租人，始對於出租人生效（最高法院52年臺上字第2047號判
    例參照），經查被告在買受系爭建物事實上處分權後，有向
    原告表示為承租人，並欲以支票支付租金，僅原告收受支票
    後未予兌現等情，業據被告當庭陳明，並為原告所不爭，復
    提出其留存被告之子甲○○簽發之支票三紙為佐，依此情節
    ，已得認被告有使出租人之原告知悉租賃權讓與之事實，應
    有民法第297 條規定之通知效力，故系爭基地租賃關係已存
    在於兩造之間，殆無疑問。
五、至原告雖主張本件是高水木先無權占有土地，經調解後始成
    立基地租賃關係，與一開始租地建屋情形不同，不得援用最
    高法院43年臺上479 號判例云云，惟前開民法修正前由最高
    法院判例所闡述之法理，究其基礎，乃斟酌房屋為定著土地
    上另一獨立之不動產，原得由其所有人自由轉讓處分，且其
    定著而使用土地之方式固定，鮮因房屋所有人不同而異等特
    性，出租人既同意他人在土地上建築房屋，當對房屋上開特
    性有所認識，且此土地之使用又有經濟上之對價，依社會交
    易之經濟常情，如無相反之特約，出租人對房屋轉讓第三人
    後，承繼前租賃關係繼續使用土地一節，自無不同意之理。
    因此，即使本件是先有高水木無權占有之事實，經調解後才
    得原告同意成立租賃契約，但原告在成立系爭基地租賃關係
    當時，對於系爭建物不動產之特性自有認識，且此容許他人
    使用土地也有經濟上對價利益，原告復未特約禁止系爭建物
    之轉讓，上述由交易經濟常情衍生之判例法理，自應同有適
    用，原告此部分主張，並不足採。
六、另原告主張系爭建物出賣時，其有優先購買權，高水木未將
    買賣以書面通知原告，依法不得對抗原告云云，按土地法第
    104 條第1 項前段雖規定，租地建屋房屋出賣時，基地所有
    權人有依同樣條件優先購買之權，且依同條第2 項規定，出
    賣人未通知優先購買權人而與第三人訂立買賣契約者，其契
    約不得對抗優先購買權人（本件系爭建物移轉被告之事實發
    生於民法債編增訂第426 條之2 以後，依民法債編施行法第
    1 條規定，不能適用該條規定，自應適用原有相同意旨之土
    地法第104 條第1 項後段規定），使此條「優先購買權」具
    有物權化效力，行使權利人尚得請求塗銷土地所有人與第三
    人間之所有權移轉登記（最高法院65年臺上字第2701號判例
    參照）。惟此優先購買權之性質，究其實際，乃先買權人得
    向不動產所有人以意思表示，使其負有移轉其不動產於自己
    ，而自己負有支付所有人原與第三人所約定代價之義務，性
    質上為形成權之一種（最高法院67年度第5 次民事庭庭推總
    會議決議(一)），僅同時具備債權（與不動產所有人間成立與
    第三人相同買賣條件之買賣契約）與物權法律關係（使所有
    人與第三人間就不動產所有權移轉行為對優先購買權人相對
    失效）之形成效力而已。是故，土地法第104 條第2 項規定
    所謂「出賣人未通知優先購買權人而與第三人訂立買賣契約
    者，其契約不得對抗優先購買權人」，必以優先購買權人為
    同樣條件之優先購買意思表示後，原所有人與第三人間之物
    權移轉行為，始對該優先購買權人不生效力；若優先購買權
    人未依法行使優先購買權者，該物權移轉行為並非不得對抗
    該優先購買權人（最高法院87年度臺上字第11號判決意旨參
    照）。經查，本件系爭建物事實上處分權已由高水木出賣由
    被告取得，乃兩造不爭之事實，此經敘明如前，而原告雖主
    張其依法有優先購買權，高水木在出賣系爭建物前應先通知
    原告，得其同意云云，但直至本院言詞辯論終結以前，原告
    均未表明願以高水木出賣被告之相同條件，購買系爭建物之
    意思表示，亦即從未行使其優先購買權，則土地法所賦予優
    先購買權之形成效力即無從發生，高水木將系爭建物事實上
    處分權移轉被告之物權行為效力，並非不得對抗原告。易言
    之，對原告而言，系爭建物之事實上處分權人仍為被告，則
    前述因系爭建物出賣與被告，使系爭土地租賃關係隨同移轉
    而存在於兩造之間的事實，並不因原告依法對系爭建物有優
    先購買權而異。
七、至原告雖又主張系爭建物自高水木起，已積欠租金達2 期以
    上，爰依法終止租約云云，按土地法第103 條第4 款固規定
    租用建築房屋之基地，承租人積欠租金額，除以擔保現金抵
    償外，達2 年以上時，出租人得為收回，惟基地出租人以承
    租人積欠租金額達2 年以上為原因，終止租賃契約，仍應依
    民法第440 條第1 項規定，定相當期限催告承租人支付租金
    ，必承租人於其期限內不為支付者，始得終止租賃契約，非
    謂一有承租人欠租達2 年以上之事實，出租人即得隨時終止
    租賃契約，此經最高法院以68年臺上字第777 號判例闡釋甚
    明（本件租賃關係發生於民法債編修正前，依民法債編施行
    法第1 條規定，應適用土地法第103 條第4 款及修正前民法
    第440 條第1 項規定，而非修正後之民法第440 條第1 、3
    項規定）。查本件原告以系爭基地租賃關係承租人積欠租金
    額為由，向被告為終止租賃契約之意思表示之前，並未定期
    催告承租人支付租金，已為原告所自認（見本院卷94年7 月
    20日準備程序筆錄第1 頁），則其所為終止租約之意思表示
    ，於法已有未合，難生租約終止之效力，且直至本院言詞辯
    論終結以前，原告均未定期催告承租人支付租金及再為終止
    租約之意思表示，原告主張租約已經終止，被告無權占有云
    云，亦無可採。
八、綜上所述，被告購得系爭建物事實上處分權後，系爭基地租
    賃關係即存在於兩造之間並繼續至今，被告因系爭建物而占
    有系爭土地，乃有合法權源，並非無權占有，原告以被告無
    權占有系爭土地為由，依民法第767 條規定，聲明請求被告
    應將系爭建物拆除，並將系爭土地遷讓返還原告云云，即無
    理由，應予駁回。又被告占有土地既基於系爭基地租賃關係
    ，其占有土地所受利益即非無法律上原因，與不當得利返還
    請求權成立之要件不合，原告另依不當得利返還請求權，聲
    明請求被告應自81年12月3 日起，至返還系爭土地之日止，
    按月依系爭土地申報地價年息10％給付原告不當得利云云，
    亦乏依據，應予駁回。再原告之訴既經駁回，其假執行之聲
    請已失所附麗，併應駁回。
九、本件事證已臻明確，兩造其餘攻擊防禦與舉證，經核與判決
    結果無影響，爰不另一一論述，附此敘明。
據上論結，本件原告之訴無理由，依民事訴訟法第78條判決如主
文。
中　　華　　民　　國　　94　　年　　10　　月　　25　　日
                  民事第二庭  審判長  法  官  陳介源
                                      法  官  王怡雯
                                      法  官  梁哲瑋
以上正本證明與原本無異。
如對本判決上訴須於判決送達後20日內向本院提出上訴狀。
中　　華　　民　　國　　94　　年　　10　　月　　31　　日
                                      書記官  林豐圃
